【裁判字號】    90,上易,1048
【裁判日期】    900907
【裁判案由】    重利等
【裁判全文】
臺灣高等法院臺南分院刑事判決             九十年度上易字第一四八號     Ｃ
      上  訴  人
      即  被  告  丙  ○  ○
      選任辯護人  周  元  培
右上訴人因重利等案件，不服臺灣臺南地方法院九十年度易字第九四一號中華民國九
十年五月三十日第一審判決（起訴案號：臺灣臺南地方法院檢察署八十九年度偵字第
一○○八○號），提起上訴，本院判決如左：
      主      文
上訴駁回。
      事      實
一、丙○○基於收取重利之概括犯意，先於民國（下同）八十九年七月二十四日，在
    臺南縣仁德鄉附近，明知丁○○○急需用錢，即乘丁○○○急迫、輕率之時，同
    意貸以新臺幣（下同）二十五萬元之金錢，並約定十天後還清本息共二十八萬七
    千五百元（約為月息四十五分）之方式獲取重利，而由丁○○○交付七月二十八
    日為發票日之面額十萬元支票及八月二日為發票日之面額十八萬七千五百元支票
    各一張予丙○○。嗣至同年八月二日，丁○○○僅先清償十萬元，丙○○遂又基
    於相同之重利犯意，要求丁○○○再借二十萬元以清償前開十八萬七千五百元支
    票，並約定十日內丁○○○須分別於八月五日還三萬元、八月七日還十萬元、八
    月十一日還十萬元，後因發現丁○○○無力償還，丙○○竟基妨害自由之犯意，
    於同年八月三日下午五時許，在國道一號高速公路臺南縣仁德鄉○○道附近，將
    駕駛車號ＩＩ～二三八八號自小客車之丁○○○攔下，並脅迫丁○○○下車，使
    丁○○○因心生畏懼而將該部仍在發動中之汽車交予丙○○，丙○○揚言「什麼
    時候有錢，拿錢來換車」後與同行之人離去。後丙○○與丁○○○以00000
    00000號行動電話約定，於同年八月三十一日下午二時許，在國道一號高速
    公路高雄縣岡山交流道下償還本息，嗣經丁○○○向臺南縣警察局歸仁分局報案
    後，由該分局員警在約定地點埋伏，俟丙○○出面與丁○○○接洽之際，前開員
    警遂上前出示證件表明警察身分，詎丙○○除欲逃離現場外，並對於依法執行公
    務之前開分局小隊長乙○○及偵查員甲○○施強暴手段，致乙○○上衣破損，而
    甲○○右手小指亦遭丙○○咬傷，嗣由員警合力將丙○○制伏。
二、案經丁○○○訴由臺南縣警察局歸仁分局報請台灣台南地方法院檢察署檢察官偵
    查起訴。
      理      由
一、訊據上訴人即被告丙○○矢口否認有何重利、妨害自由及妨害公務之犯行，辯稱
    ：其不認識被害人丁○○○，未強取被害人自小客車，也無以重利貸放金錢予被
    害人及對警察強暴之情事，是其不詳姓名年籍綽號「阿財」的朋友叫其到岡山交
    流道與被害人見面，「阿財」並未說是為何事云云。又稱：八月三十一日「阿財
    」叫我去岡山交流道，若看見一女子，就打電話給「阿財」，後來有人圍上來，
    我不知道有便衣警員，他們圍上來的時候，我嚇了一跳，以為是道上的兄弟，才
    想逃走，不小心傷害他們，不是故意的等語。
二、惟查：被告經營地下錢莊，趁他人急迫而貸款並收取重利及強取被害人自小客車
    之事實，業據被害人丁○○○於警訊中指述綦詳（見卷附台南縣警察局歸仁分局
    八十九年八月三十一日偵訊筆錄），於檢察官偵查中復到庭指稱：「你是否向丙○○借款？）是，我是向他借，且由他負責向我收錢。（問：何時借款？）七月
    二十四日向他借，在仁德借的，借二十五萬元，他交給我是二十五萬元。七月二
    十八日開我的支票十萬元給他，八月二日又開十八萬七千五百元支票，二張支票
    給他。十萬元已經兌領了，他又在八月二日說又要借我二十萬元，來還十八萬七
    千五百元的支票，又約定十日後，須於八月五日還三萬元支票，八月七日還十萬
    元支票，八月十一日再還十萬元。（他如何開走你的車？）八月三日在仁德交流
    道附近，他叫我下車，就直接將我車開走，並有說除非還錢，才會將車還我，我
    因為害怕才下車的，他們當時在場有三人。車上引擎尚在發動。」（卷附台灣台
    南地方法院檢察署八十九年九月二十六日訊問筆錄，見偵查卷第十八頁）。嗣於
    本院九十年八月十日調查時仍為相同之指訴。參以被告自承其確曾以其行動電話
    與被害人聯絡，並與被害人相約在岡山交流道下見面乙節不諱，而被告前往向被
    害人收取貸放重利之本息時，為警埋伏查獲，被告畏罪情急更扯破前往查緝之警
    員乙○○上衣及將警員甲○○之右手小指咬傷等情，亦有報告書及照片二紙、診
    斷證明書一紙在卷可佐，足見其確係以重利貸放金錢予被害人及強取被害人自小
    客車之人，並有對於前往查緝之警員施強暴之行為無訛。此外，尚有被害人為清
    償重利借款之本金及利息而簽發交付予被告之支票存根影本五紙在卷及被告持用
    之0000000000號行動電話一具（內含ＩＣ卡）扣案可資佐證。再依被
    害人借得二十五萬元，十日後須還本息共二十八萬七千五百元計算，其利息為月
    息四十五分，被告收取之高利，已遠逾法定最高利率週年利率百分之二十以上，
    為與原本顯不相當之重利。被害人因一時急迫，致不得已向被告借款而允以重利
    為酬等情，亦據其於警訊及本院調查時陳述綦詳，觀之被告收取之利息甚重，足
    認為趁借款人出於急迫，始為借貸。至於被告雖以：其並不認識被害人，係其友
    人「阿財」者要其前往岡山交流道與被害人會面云云置辯，按「阿財」者，既係
    其友人，若非交情深厚密切者，不可能任意唆使其前往與被害人會面及收取金錢
    ，然詰之被告該「阿財」者之真實姓名、年籍、住址或聯絡通信方法，其竟吱唔
    其詞，無言以對，實違情理。綜上所述，參互印證，被告所辯顯係畏罪卸責之詞
    ，不足採信，本件事證明確，被告重利及妨害自由、妨害公務之犯行，洵堪認定
    。
三、核被告所為犯刑法第三百四十四條之重利罪、同法第三百零四條第一項後段妨害
    人行使權利罪及同法第一百三十五條之對於公務員依法執行職務時施強暴罪。被
    告先後二次重利之犯行，時間緊接，犯罪構成要件相同，顯係基於概括犯意反覆
    為之，為連續犯，應依刑法第五十六條規定，以一罪論，並加重其刑。被告所犯
    重利、妨害人行使權利二罪間，有方法結果之牽連關係，為牽連犯，應從一重之
    妨害人行使權利罪論處。被告一對於公務員依法執行職務時施強暴之行為，雖分
    別毀損執法警員之衣物及咬傷警員，但其所侵害者，僅係一國家法益，且時間密
    接甚難分辨先後，應係接續行為，公訴意旨認係連續犯，尚有未洽。被告所犯上
    開妨害人行使權利及對於公務員依法執行職務時施強暴二罪間，犯意各別，行為
    亦殊，應分論併罰。
四、原審以被告罪證明確，適用刑法第一百三十五條、三百零四條第一項後段、第三
    百四十四條、第五十五條、第五十一條第一項第五款，罰金罰鍰提高標準條例第
    一條前段之規定，並審酌被告年輕力盛不知謀取正職，趁人急迫圖得重利，且強
    取財物質押抵債，更藐視公權力對執法警員施以強暴，惡性甚重，不法得利非微
    ，犯罪後飾詞狡辯毫無悔意等一切情狀，對被告妨害公務部分量處有期徒刑柒月
    ；妨害自由部分處有期徒刑捌月。並定其應執行之刑為有期徒刑壹年貳月，以資
    懲儆。並明扣案行動電話一具，尚難認係專供被告犯罪所用之物，爰不諭知沒
    收。本案經核原審認事用法俱無不合，量刑亦稱妥適，被告上訴意旨仍執前詞，
    否認犯罪，空言指摘原判決不當，並無可取，為無理由，應予駁回。
據上論結，應依刑事訴訟法第三百六十八條，判決如主文。
本案經檢察官吳忠賢到庭執行職務。
中    華    民    國      九十      年      九      月      七          日
          臺灣高等法院臺南分院刑事第三庭
                                      審判長法官  黃    崑    宗
                                            法官  莊    俊    華
                                            法官  林    勝    木
右正本證明與原本無異。
不得上訴。
                                      法院書記官  吳    秋    賢
中    華    民    國      九十      年      九      月     七           日
附錄法條：
刑法第一百三十五條：對於公務員依法執行職務時，施強暴脅迫者，處三年以下有期
                    徒刑、拘役或三百元以下罰金。
                    意圖使公務員執行一定之職務或妨害其依法執行一定之職務或
                    使公務員辭職，而施強暴脅迫者，亦同。
                    犯前二項之罪，因而致公務員於死者，處無期徒刑或七年以上
                    有期徒刑。
                    致重傷者，處三年以上、十年以下有期徒刑。
刑法第三百零四條第一項：以強暴、脅迫使人行無義務之事或妨害人行使權利者，處
                        三年以下有期徒刑、拘役或三百元以下罰金。
刑法第三百四十四條：乘他人急迫、輕率或無經驗貸以金錢或其他物品，而取得與原
                    本顯不相當之重利者，處一年以下有期徒刑、拘役或科或併科
                    一千元以下罰金。


司法院資訊處製作；財團法人民間司法改革基金會備份。
